【裁判字號】    85,台上,1008
【裁判日期】    850229
【裁判案由】    侵占
【裁判全文】
最高法院刑事判決                              八十五年度台上字第一○○八號
    上訴人  台灣高等法院檢察署檢察官
    被  告  乙○○
            甲○○
右上訴人因被告等侵占案件，不服台灣高等法院中華民國八十四年四月二十五日第二
審更審判決（八十三年度上更(一)字第七一九號，起訴案號：台灣台北地方法院檢察署
八十一年度偵字第二三三四五號），提起上訴，本院判決如左：
    主  文
原判決撤銷，發回台灣高等法院。
    理  由
本件原判決以公訴意旨略稱：被告乙○○係旋亞貿易股份有限公司（下稱旋亞公司）
總經理，其男友即被告甲○○係施格蘭志亞有限公司（下稱施格蘭志亞公司）業務部
副理，施格蘭志亞公司為一外國洋酒商在台之總代理公司，旋亞公司則為施格蘭志亞
公司之洋酒經銷商，被告二人共同意圖為自己不法之利益及損害旋亞公司之利益，自
民國八十一年四月間起，至同年五月間止，利用實際操控旋亞公司之機會，連續多次
虛列帳目，浮報促銷費及銷貨折讓（即折扣費用）、廣告費、交際費、退貨退費，藉
以侵占旋亞公司款項，金額詳如原判決所引起訴書附表。因認被告二人共犯有刑法第
二百十五條之業務上登載不實文書罪、第三百四十二條第一項之背信罪及第三百三十
六條第二項之業務侵占罪嫌（公訴意旨認所犯上開三罪間有方法結果之牽連關係，應
從一重處斷）云云。經審理結果，以被告二人被訴犯罪皆屬不能證明，乃維持第一審
諭知被告二人均無罪之判決，駁回檢察官在第二審之上訴，固非無見。
惟查：(一)證據之證明力，雖得由事實審法院自由判斷，然此項自由判斷職權之行使，
仍應受經驗法則與論理法則之支配，證據本身存有瑕疵，在此瑕疵未能究明以前，遽
採為判決之基礎，難謂於經驗法則無違。本件告訴人旋亞公司（代表人魏家慶）於告
訴狀中，即已指出該公司股東於八十一年五月間要求查帳，被告二人心虛，乃另成立
全洋洋酒公司，以乙○○之兄洪文堅任董事長，王子颯（原任旋亞公司業務主任）為
董事等情（偵查卷第二頁），倘屬無訛，則王子颯供述之證言，是否偏頗被告二人而
與事實相符﹖自不無疑義。乃原審未注意及此，遽於判決理由欄四之(七)內，採信王子
颯所供有利於被告二人之證言，又原判決附表編號部分，原判決採納被告二人在第
一審所提出之收款日報表影本，但核閱該收款日報表影本上，僅有「洪代」字樣，並
無王子颯之簽名（一審卷第六十七頁），得否採為有利於被告二人之證據﹖非無斟酌
之餘地。原判決於理由欄四之(一)內，說明其附表編號１、３、、部分，係以被告
二人所提出之簽字收款日報表與退貨單，暨證人簡溱祥之證言，為有利於被告二人之
認定。然簡溱祥於第一審調查訊問時，明確供證其經手之日報表未曾更改過（一審卷
第一六四頁），而被告等所提出由簡溱祥簽名之收款日報表上金額，有明顯塗改情
事（一審卷第四十七頁、第五十頁），且其附表編號部分之日報表「現金金額」欄
內筆跡，似與其他字跡有別（一審卷第四十九頁），亦不無可疑。再者，原判決附表
編號至五筆交際費部分，經國藩聯合會計師事務所查核報告說明原傳票日期同為
八十一年五月三十一日（偵查卷第十頁、第十一頁），因乏會計憑證，檢察官乃據以
一併提起公訴。其中附表編號、、部分，原判決於理由欄四之(二)、(七)內，採信
被告等所提出之國泰信託卡繳款通知書及消費明細表影本，但核閱其上所列消費日期
分別為八十一年三月二十二日及同年月二十八日，與同年五月七日（一審卷第五十一
頁、第七十五頁）。其中附表編號部分，原判決於理由欄四之(六)內，說明係促銷費
及退貨退費，而非交際費，且被告等所提出該部分憑條影本所載日期為八十一年五月
九日（一審卷第六十三頁）。其中附表編號部分，據東家大廈管理委員會函覆之登
記表影本列載日期為八十一年二月一日（原審上更(一)第二卷第六十七頁）。皆與原傳
票日期不符，是否確屬各該筆交際費之實際支出憑據，殊非無疑竇之處。原判決就上
開均有瑕疵之證據未加究明前，遽採為有利於被告二人之論據，自屬違背法令。(二)審
理事實之法院，對於有利及不利於被告之證據，均應一律加以注意，依職權詳加調查
，俾發現真實，苟與待證事實有重要關係，在客觀上認為應行調查之證據，未加以調
查，或雖已加以調查，但其內容仍欠明瞭者，亦與未經調查無異，率予判決，即屬應
於審判期日調查之證據未予調查之違法。被告二人在第一審審理中所提出之資料憑證
（一審卷第四十六至七十九頁），既有上述瑕疵，且皆與待證事實至有關係，自有囑
託會計師公會或其他會計專門機構人員加以鑑定之必要，本院前次發回意旨，亦已指
明應命乙○○提出其所保管之旋亞公司帳冊及相關會計資料憑證（原本），囑託會計
師公會鑑定有無虛列浮報等情事。然原審並未依本院上開發回意旨加以調查究明，徒
於判決內以各項帳目業經逐項查證明確為由，認無再送交會計師鑑定之必要，致事實
真相仍欠明瞭，原違法瑕疵猶然存在。檢察官上訴意旨，指摘原判決不當，尚非全無
理由，應認仍有發回更審之原因。本件被告二人被訴業務侵占、背信部分，雖屬刑事
訴訟法第三百七十六條第三款、第五款所列之案件，惟於修正刑事訴訟法施行前，原
得上訴於第三審法院，且已繫屬於法院，依刑事訴訟法施行法第五條第一項規定，仍
應依施行前之法定程序終結之。而被訴業務上登載不實文書部分，公訴意旨既認與上
開背信、業務侵占部分具牽連犯之裁判上一罪關係，基於審判不可分之原則，應一併
予以發回，均附此明。
據上論結，應依刑事訴訟法第三百九十七條、第四百零一條，判決如主文。
中      華      民      國    八十五    年      二      月    二十九    日
                              最高法院刑事第二庭
                                  審判長法官  施  文  仁
                                        法官  陳  炳  煌
                                        法官  張  淳  淙
                                        法官  洪  文  章
                                        法官  花  滿  堂
      右正本證明與原本無異
                                              書  記  官
中      華      民      國    八十五    年      三      月      五      日


司法院資訊處製作；財團法人民間司法改革基金會備份。
